臺北高等行政法院判決
　　　　　　　　　　　　　　　　　　 95年度簡字第00712號
原　　　告　甲○○
被　　　告　勞工保險局
代　表　人　乙○○總經理）住.
訴訟代理人　丁○○
　　　　　　戊○○
　　　　　　己○○
上列當事人間因勞保事件，原告不服行政院勞工委員會中華民國
95年7 月7 日勞訴字第0950023056號訴願決定（發文日期：95年
7 月21日），提起行政訴訟。本院判決如下：
　　主  文
被告應給付原告新臺幣壹拾肆萬元。
原告其餘之訴駁回。
訴訟費用由被告負擔二分之一，餘由原告負擔。
　　事實及理由
一、程序說明：
    本件訴訟標的之價額在新臺幣（下同）20萬元以下，依行政
    訴訟法第229 條第2 項、第1 項第3 款規定及司法院民國（
    下同）92年9 月17日院台廳行一字第23681 號令，應適用簡
    易程序，本院並依同法第233 條第1 項規定，不經言詞辯論
    ，逕行裁判。
二、事實概要：
    本件被保險人呂啟正原以南陽保險代理人股份有限公司為投
    保單位，參加勞工保險為被保險人。呂啟正以其因進行性胃
    癌術後復發，於90年5 月29日審定成殘，乃同年7 月12日（
    被告收文日期）檢據申請殘廢給付。案經被告審查，於90年
    10月19日核定其符合勞工保險殘廢給付標準表第46項第3 等
    級，原應核發普通傷病殘廢給付840 日，扣除前已領440 日
    ，實發400 日殘廢給付計56萬元，並將款項匯入指定之金融
    機構帳戶在案。嗣呂啟正於90年7 月13日因胃癌、黴菌血症
    、敗血性休克住院，同年10月10日死亡，其繼母即原告甲○
    ○及胞姐丙○○分別檢據申請其本人死亡給付。案經被告審
    查，以丙○○顯非無謀生能力，不能維持生活專受呂啟正生
    前扶養為生，依勞工保險條例第21條第1 項、第22條、第63
    條及同條例施行細則第85條規定，所請殘廢給付及其本人死
    亡給付之遺屬津貼應不予給付，乃以91年2 月1 日保給殘字
    第009160189230號函（下稱原處分）核定發給負責殮葬者即
    原告10個月喪葬津貼計42萬元；前溢領殘廢給付56萬元應退
    回被告辦理核銷，扣除10個月喪葬津貼後仍溢領14萬元，應
    退回該局銷帳。原告不服，向勞工保險監理委員會申請審議
    ，經該會以95年3 月8 日94保監審字第3930號審定書駁回；
    原告仍不服，提起訴願遭決定駁回。被告移送法務部行政執
    行署臺北行政執行處，於93年11月16日對原告強制執行14萬
    元完畢。原告遂提起行政訴訟。
三、原告主張：依勞工保險條例施行細則第84條及同條例第21條
    規定，殘廢給付和老年給付一樣，當被保險人於申請給付後
    死亡，得擇領可以領取殘廢給付，不得再依死亡給付之規定
    請領任何喪葬津貼及遺屬津貼；既然不能領取任何喪葬津貼
    ，當然就無給負責埋葬之人10個月喪葬津貼之適用。所請是
    殘廢給付，不屬遺屬津貼，即不適用勞工保險條例第63條及
    第64條規定，即無專受被保險人生前撫養之限制，僅適用同
    條例第21條及第62條所定受益人。因此，被保險人呂啟正申
    請之殘廢給付，被告於被保險人死亡後核付殘廢給付，依勞
    工保險條例第21條規定，得由呂啟正之姐丙○○領取。原告
    已將呂啟正殘廢給付56萬元全數用於呂啟正之醫療費用及喪
    葬費用。被告使用強制執行規定，以不當得利之理由，硬是
    自原告戶頭扣取所謂「溢領款項」14萬元，被保險人生病後
    無法工作、殘廢，因為被告之拖延、不當行政作業，還可再
    把已核付的殘廢給付自原告的戶頭中扣走。原告為被保險人
    之繼母，呂啟正生病後的醫療、生活起居皆由原告支出，等
    於原告先借錢給保險人所用，則其所領取款項再於死亡後還
    予原告，並無不當得利。又被告匯入的是被保險人的戶頭，
    並無匯入原告戶頭，原告是拿取被保險人戶頭的錢，並非被
    告的錢，難謂原告有不當得利，而自原告戶頭中扣款。據此
    ，依行政訴訟法第4 條第1 項及第8 條規定，求為判決：「
    1.訴願決定及原處分均撤銷。2.應命被告返還原告14萬元。
    3.訴訟費用由被告負擔。」
四、被告則以：被保險人呂啟正因進行性胃癌術後復發，於90年
    5 月29日診斷成殘，同年7 月12日申請殘廢給付，經被告調
    閱其相關病歷審查於90年10月19日核定其殘廢程度符合勞工
    保險殘廢給付標準表第46項第3 等級，給付標準840 日，惟
    應扣除前因同一事故已領440 日，實發400 日殘廢給付計56
    萬元，並將款項匯入指定之金融機構帳戶。嗣被告審查呂啟
    正之死亡給付申請案，發現其已於90年10月10日死亡，由其
    胞姊丙○○為受益人申請呂啟正遺屬津貼，惟經被告調取財
    政部財稅資料中心資料載，丙○○於89年度仍有薪資所得及
    數家投資公司之股利、營利所得，此外，尚有田賦及土地6
    筆，呂啟正並無遺有符合勞工保險條例第64條及第65條規定
    之「受領遺屬津貼人」，被告乃以原處分核定丙○○顯非無
    謀生能力，不能維持生活專受被保險人呂啟正生前扶養為生
    ，所請殘廢給付及其本人死亡給付之遺屬津貼應不予給付，
    僅發給負責殮葬者即原告10個月喪葬津貼42萬元，又殘廢給
    付款項前已由原告領取使用，則原告前已溢領呂啟正之殘廢
    給付56萬元扣除應發給之喪葬津貼42萬元，仍溢領14萬元，
    應退回被告銷帳於法並無不合。經被告催其繳還，經行政執
    行該款項原告已於93年12月間退還被告銷帳，求為判決駁回
    原告之訴。
五、關於原告訴之聲明第1 項：「訴願決定及原處分均撤銷。」
    部分：
  (一)按撤銷訴訟之提起，應於訴願決定書送達後2 個月之不變期
    間內為之，此為行政訴訟法第106 條第1 項前段所明定。又
    原告之訴，有起訴逾越法定期限者，行政法院應以裁定駁回
    之，同法第107 條第1 項第6 款亦有明文。
  (二)原告係於95年7 月22日收受訴願決定書，此有郵務送達證書
    附訴願卷可稽，原告提起行政訴訟之期間，應自同年月23日
    起算；又原告設址於臺北市，毋庸扣除在途期間，計原告提
    起行政訴訟之期間，至95年9 月22日（星期五）屆滿。原告
    遲至95年9 月23日始向本院提起行政訴訟，此有本院加蓋於
    訴狀信封上收文戳記所載日期可考，已逾法定不變期間。其
    提起撤銷訴訟部分，依首開法條規定，顯非合法，應予駁回
    。
六、關於原告訴之聲明第2 項：「應命被告返還原告14萬元。」
    部分：
  (一)按勞工保險條例第21條第1 項規定：「被保險人死亡前請領
    殘廢給付或老年給付，經保險人審定應給付者，其給付得由
    被保險人之當序受領遺屬津貼人承領。但無第65條所定之遺
    屬者，按被保險人平均月投保薪資給與負責埋葬人10個月喪
    葬津貼。」第63條規定：「被保險人死亡時，按其平均月投
    保薪資，給與喪葬津貼5 個月。遺有配偶、子女及父母、祖
    父母或專受其扶養之孫子女及兄弟、姊妹者，並給與遺屬津
    貼；…。」第65條規定：「受領前2 條所定遺屬津貼之順序
    如左：一、配偶及子女。二、父母。三、祖父母。四、孫子
    女。五、兄弟、姊妹。」勞工保險條例施行細則第85條規定
    ：「本條例第63條、第64條所稱專受扶養之孫子女及兄弟、
    姊妹，指其本人無謀生能力且不能維持生活，專賴被保險人
    生前扶養者。」
  (二)如事實概要欄所載之事實，為兩造所不爭，並有勞工保險殘
    廢給付申請書（兼給付收據）暨核定通知書、國立臺灣大學
    醫學院附設醫院（下稱臺大醫院）90年5 月30日勞工保險殘
    廢診斷書、被告列印之呂啟正給付受理編審清單、原告之勞
    工保險死亡給付申請書（兼給付收據）暨核定通知書、丙○
    ○之勞工保險死亡給付申請書（兼給付收據）暨核定通知書
    、呂啟正之死亡證明書、臺大醫院之病歷、原處分、被告93
    年12月21日保給殘字第09360808840 號函附原處分卷、中國
    國際商業銀行蘭雅分行93年11月16日93雅字第313 號函附本
    院卷足稽，堪認屬實。
  (三)被保險人呂啟正死亡，其繼承人僅有其姐丙○○（民法第11
    38條第3 款），而原告為被保險人呂啟正之繼母，此為兩造
    所不爭，並有戶籍謄本在卷足按。
  (四)被告於90年10月19日核定被保險人呂啟正殘廢給付56萬元，
    此為授益處分，並於90年10月25日存入呂啟正之郵局帳戶（
    帳號：00000000000000），有勞保殘廢給付詳細資料表附本
    院卷可稽。惟被保險人呂啟正已於殘廢給付核定前即90年10
    月10日死亡，無當序受益人（勞工保險條例第63條），亦已
    無長期照顧之需要，被告乃以原處分撤銷前開殘廢給付之授
    益處分，向被保險人呂啟正之繼承人丙○○行使56萬元之公
    法上不當得利返還請求權。前開呂啟正郵局帳戶（帳號：00
    000000000000）及被告於被保險人呂啟正死亡後核付而存入
    之殘廢給付56萬元，僅有其繼承人丙○○在法律上有占有、
    管領權，並非原告。原告非為呂啟正之繼承人，並不負返還
    呂啟正殘廢給付之義務，被告撤銷前開殘廢給付之授益處分
    亦毋庸以原告為原處分之相對人。
  (五)被告對於原告（支出殯葬費者）以原處分核定給付喪葬津貼
    42萬元。惟因被告對於原告並無返還殘廢給付之請求權，原
    告與丙○○，亦非連帶債務人之關係，故被告對於原告並無
    主張以42萬元（即原告對於被告之喪葬津貼請求權）與56萬
    元（即被告對於丙○○之殘廢給付返還請求權）抵銷之餘地
    。被告雖陳稱：丙○○向被告之訪查人員告稱，呂啟正生前
    所請之殘廢給付56萬元，全數均遭原告領走，而原告亦坦承
    將該56萬元全數用於呂啟正之喪葬、醫療費用等語（見原處
    分卷第51頁、本院96年1 月17日準備程序筆錄），縱屬實情
    ，此乃原告與丙○○間是否有侵占行為或丙○○允許其領取
    ，為另一回事。除非丙○○把自己對於甲○○之56萬元返還
    請求權之債權讓與被告，而債之讓與，必須丙○○有讓與之
    意，且被告同意受讓，並通知原告才生效（民法第297 條）
    。如此，被告始可主張其對於原告56萬元返還請求權與原告
    之喪葬津貼請求權42萬元為抵銷，而向原告請求差額14萬元
    之返還。然本件丙○○並未將其對於原告之56萬元返還請求
    讓與被告之意思表示，亦無任何讓與意思表示之文件可證，
    尚難認被告已受讓取得丙○○對於原告之56萬元返還請求權
    。是以，被告主張：以42萬元（即原告對於被告之喪葬津貼
    請求權）與56萬元（即被告對於丙○○之殘廢給付返還請求
    權）抵銷，並向原告請求返還14萬元，並無理由。
  (六)從而，原告主張被告移送原告行政執行而取得14萬元，為無
    法律上原因，成立公法上不當得利，請求被告如數返還，即
    屬正當，爰判決如主文所示。
七、據上論結，本件原告之訴一部不合法、一部有理由，依行政
    訴訟法第233 條第1 項、第104 條、民事訴訟法第79條，判
    決如主文。
中　　華　　民　　國　　96　　年　 　6　　月　 12  　 日
                        第五庭法    官    胡方新
上為正本係照原本作成。
本件以訴訟事件所涉及之法律見解具有原則性者為限，始得於本
判決送達後20日內向本院提出上訴狀並表明上訴理由，如已於本
判決宣示後送達前提起上訴者，應於判決送達後20日內補具上訴
理由（均按他造人數附繕本），且經最高行政法院許可後方得上
訴。
中　　華　　民　　國　　96　　年　 　6　　月　 12  　 日
            　　　　　　　　　書 記 官    陳幸潔
